【裁判字號】    90,判,1071
【裁判日期】    900614
【裁判案由】    地上物拆除
【裁判全文】
最  高  行  政  法  院  判  決                    九十年度判字第一○七一號
    原      告  甲○○
    訴訟代理人  蔡寶樺  律師
    被      告  臺中縣清水鎮公所
    代  表  人  楊紫宗
右當事人間因地上物拆除事件，原告不服臺灣省政府中華民國八十八年十一月十一日
八八府訴字第一六一一八五號再訴願決定，提起行政訴訟，本院判決如左：
    主  文
再訴願決定、訴願決定均撤銷。
訴訟費用由被告負擔。
    事  實
緣被告為辦理臺中港特定區一○－四－四號計畫道路工程，需用原告所有坐落臺中縣
清水鎮○○段一三○－一地號土地及部分建物，經報奉前臺灣省政府於七十八年三月
及五月間核准徵收土地及地上物，原決定機關於七十八年五月三日以七八府地權字第
○七八八八九號、八十年六月二十六日以八○府地權字第一一五九四九號公告徵收，
被告遂在八十七年六月六日以八七清鎮建字第九九八七號通知各業主應於八十七年九
月五日前自行拆遷已被徵收作為道路用地之地上物，惟原告未依原查估位置全部拆遷
完畢，且以「已配合計畫道路之闢建將被徵收土地及建物拆遷完竣，但道路施工單位
施工錯誤偏斜，侵害原告之權利。」為由，屢向原決定機關陳情拆除線不符，案經原
決定機關於八十七年十月七日以八七府工土字第二六三一四八號、八十七年十一月七
日以八七府工土字第二九○○五○號函請被告查明妥處，被告乃於八十七年十月二十
日以八七清鎮建字第一八四二○號、八十七年十一月十八日以八七清鎮建字第二○五
六六號函復原告略以：「經複測結果道路中心樁無誤，即道路拆除線經查與原查估資
料並無不符，仍請依查估位置辦理拆遷，以利工程順利進行」，原告不服，提起訴願
、再訴願，均遭決定駁回，遂提起行政訴訟，茲摘兩造訴辯意旨於次：
原告起訴意旨及補充理由略謂：一、緣被告辦理清水鎮一○－四－四號計晝道路，徵
收原告所有坐落清水鎮○○段第一三○之一地號土地及部分建物。原告為配合計畫道
路之闢建，已依測量查估之拆除記號將被徵收土地及建物拆遷完畢，有相片影本可稽
，核先陳明。二、查前開計畫道路施工時，施工單位未依該計畫道路查估之拆除線拆
除在道路另側之建物【即與原告之建物相隔道路對向之建物，如依地籍圖之方向，則
為計畫道路左側之建物）】，率予施工，有相片可證。因施工單位在計畫道路之左側
未依原測量查估之拆除線施工，肇使計畫道路整個向右偏移，偏向原告所有建物之一
方，已超出原告之被徵收土地範圍，侵及原告之私有土地，並致本段計畫道路之水溝
無法與前段已完工驗收之水溝相銜接，造成道路水溝轉折扭曲之怪象，足證道路之施
工確有錯誤偏斜。三、原告於發現計畫道路之施工有向右偏斜，偏向原告所有建物之
一方時，隨即向負責施工之被告陳情，並屢請詳予鑑測相關土地之界址，惟被告置之
不理，對原告請求詳予勘測界址等之請求亦置若罔聞。不日，原告即發現計畫道路之
中心樁竟遭人移位（現該道路之中心樁已異位），八十七年十月十四日被告更未經任
何勘測即逕自在計畫道路二側之建物分別作第二個記號，均令原告錯愕不已。嗣被告
竟即於八十七年十月二十日發函原告謂「複測結果中心樁無誤」，實令人難以置信，
被告不僅不查明事實，反掩飾施工錯誤之情，並以該擅自所作之第二個記號即強命原
告再予拆遷，不僅違法，且欺民太甚。四、按該計畫道路之施工有無錯誤？該計畫道
路及相鄰土地之界址究在何處等不僅影響土地權利人之權益，且攸關地籍之正確性，
不可不慎。查該計畫道路根本未依道路之中心樁施作，且該道路中心樁於原告陳情後
即遭人移走，被告未為任何調查及鑑測，即任意作第二個拆除記號，其行為已屬違法
，又被告竟以該未經鑑測擅自所作之記號命原告再予拆遷，其所為處分更是違法，自
不待言。本段計畫道路之中心樁已遭人移位，被告根本未為任何鑑測，原決定機關及
再訴願決定機關謂「計畫道路施設均依道路中心樁辦理施工，本件既經原行政處分機
關查明經複測結果無誤」云云，實屬無據。若謂經複測無誤，則道路中心樁現位於何
處？其複測結果及數據又為何？再訴願決定究依何證據認定中心樁無誤？均未見再訴
願決定為任何之說明。訴願決定及再訴願決定對原告所舉事證未為任何調查及鑑測，
竟僅以被告擅自更改拆除記號後，命原告再予拆遷之八十七年十月二十日八七清鎮建
字第一八四二○號、八十七年十一月十八日八七清鎮建字第二○五六六號函為由，駁
回原告之訴願及再訴願，實令人難以心服。五、系爭計畫道路其相鄰土地業經清水地
政事務所及臺中縣政府地政局測量結果，證明該計畫道路及水溝並未依界址施作，已
整個向右偏移，已侵及原告之私有土地：(一)、緣被告就系爭計畫道路之施工有偏斜錯
誤，原告一再陳情，並屢向被告及原決定機關陳情，請求再詳予勘測系爭計畫道路及
相鄰土地之界址，惟被告文過飾非尚且不及，對原告之請求根本置若罔聞，甚且未經
鑑測就擅自作第二個拆除記號，擬強拆原告僅存賴以居住之餘屋以掩飾錯誤，而原決
定機關官官相護，對原告之請求亦置之不理，原告投訴無門，不得已自行向地政機關
請求鑑測土地界址，清水地政事務所之測量人員到現場鑑測後，向原告及其他在場多
人表示：道路偏斜有一米多，茲事體大，其等不敢訂樁，擬申請臺中縣政府地政局測
量。嗣臺中縣政府地政局於八十八年六月八日到場鑑測，鑑測結果，在道路左側之土
地界址與原拆除記號相符，而在道路右側即原告所有建物之一側，被告施工之道路及
水溝已超出計畫道路界址，侵及原告之土地，足證被告之施工有向右偏斜，詎被告明
知此情，竟擅自更改拆除記號，誆稱道路中心樁無誤，意欲強拆原告之房屋，其違法
甚明。(二)、再訴願期間，原告以被告就計畫道路之施工有錯誤等事實已甚為明確，被
告及原決定機關應不至再睜眼說瞎話，再訴願機關亦當會查明事實，以還原告公道，
故未急於將臺中縣政府地政局之鑑測結果送呈再訴願機關，詎再訴願決定仍一如原決
定機關之草率，不惜地籍因之錯亂，一昧官官相護，對原告之請求調查亦置之不理，
其所為決定亦同為違法。六、按「國家因公共事業之需要，得徵收私有土地。」、「
徵收土地時，其改良物應一併徵收。」、「市縣地政機關於被徵收土地應受之補償發
給完竣，得規定期限，令土地權利人遷移完竣。」固為法所規定。惟該命遷移之範圍
，亦僅限於徵收範圍而已，非被徵收範圍之土地，縱為國家之行政機關，仍無權侵及
。且查：(一)、原告被徵收道路用地之補償費並未全部領訖，尚有十六萬八千二百元（
為所有補償費之百分之二）未領，再訴願決定竟謂補償費已領訖，顯與事實不符。被
告未發竣補償費，即命原告遷移並開始施工，已為違法。(二)、姑不論原告已否依原查
估位置遷移，茲被告尚有補償費十六萬八千二百元未發給原告，依前述土地法第二三
四條及第二三五條規定反面解釋，原告不得命原告遷移。更何況原告已依原查估位置
拆遷完畢，非屬徵收範圍之土地，被告更無權命原告遷移。查本件被告所施作之道路
及水溝，已超出計畫道路之界址，侵及原告未被徵收之私有土地，已構成侵權行為，
依法被告應將侵權部分之土地回復原狀返還原告，始為正當，詎被告竟隨便劃一個記
號，即再發函令原告將非徵收範圍之土地遷移，其作為已非『違法』二字可予形容，
實已達無法無天之地步。七、綜上，原告已依原查估之記號遷移完畢，惟被告施工時
向右偏移，致右側道路及水溝，已超出計畫道路之範圍，並侵及原告之財產權，詎被
告不僅不返還侵權之土地，竟為掩飾錯誤，擅自更改拆除記號，命原告遷移非屬徵收
範圍之土地，其所為行政處分違法，事證明確。而原決定機關及再訴願決定機關官官
相護，對原告之請求鑑測一概不理，在未有任何證據之情況，僅憑被告片面之詞，遽
認原告未依原估位置拆除完畢，率予駁回原告之訴願及再訴願，渠等所為處分均同為
違法。八、按計畫道路所規畫設計之道路中心樁位，乃原始所設計，當然會與臺中港
特定區都市計畫樁吻合，問題在於被告根本未依該規畫設計之道路中心樁施工。查計
畫道路之拆除記號，本即由被告囑託測量機關經測量所作，乃為計畫道路施工之依據
，然本段計畫道路左側工程，被告卻未依該拆除線施工，且當原告發現被告在計畫道
路左側未依原測量之拆除線施工，而向右移時，即向被告陳情，惟本段計畫道路之中
心樁竟隨即遭移位，此不正是「此地無銀三百兩」之明證。再被告施工轉向右移，侵
及原告之土地，亦有地政機關所測量之結果可證。被告謂「計畫道路施設均依道路中
心樁辦理施工．．．道路中心樁位與臺中港特定區都市計畫樁位吻合並無侵占原告土
地或向右偏移情形」云云，顯為卸責之詞。九、被告所指「．．．因該筆土地地主對
鑑界有疑義，遂向清水地政事務所申請鑑界，本所依鑑界成果圖施作並無不當之處」
，係指位於計畫道路轉彎處屬前段已完工驗收之第二九三之二地號土地部分，該轉彎
處之計畫道路被告自承依地政機關測量成果圖所施作既屬無誤，而本段計畫道路之設
計，乃為直線，並無彎曲之路，則本段之計畫道路即應與之直線銜接始為正確，被告
竟向右轉移施工，造成道路彎曲，足證被告施工有誤。且就是因為道路水溝向右轉移
，無法直線銜接，才會有彎曲的現象，被告謂道路水溝施作完成後，並沒有無法銜接
之情形，實是天大之笑話。十、被告之施工有錯誤，侵及原告之土地，事證明確，不
容被告空言否認。若果計畫道路之施工均依道路中心樁施設，並無錯誤，為何與計畫
道路兩側界址不符？為何須移走道路中心樁？又為何與前段依測量成果所施作已完工
驗收之道路無法直接銜接，而造成道路彎曲現象？被告為地方政府機關，施工有誤，
不思改正施工，卻一再睜眼說瞎話，以圖卸責，其諉過之作為，令人不齒。十一、原
告未領之十六萬八千二百元，乃是徵收補償費，被告謂原告之徵收補償費已領訖，應
由被告負舉證責任。(一)、被告謂「．．．計畫道路施設均依道路中心樁辦理施工，並
非任意施設，而且本條道路中心樁位成果圖與臺中港特定區都市計畫樁吻合無差，並
無侵佔原告土地或向右偏移情形發生」云云，實為卸責狡辯之詞：1.查被告於八十年
間囑託中興測量公司測量，在計畫道路兩側建物上作計畫道路拆除界線記號後，至今
本段計畫道路未再經中興測量公司為任何測量行為。2.被告所提「臺中縣清水鎮一○
－四－四號道路樁位補設及拆除線測釘工程樁位成果圖」，無足證明被告有依道路中
心樁施工：查八十七年七月間，本段計畫道路被徵收土地之建物均未拆遷，道路尚未
開設施工，根本不可能在未開設之本段計畫道路上補設或測量道路中心樁，被告所提
證二「臺中縣清水鎮一○－四－四號道路樁位補設及拆除線測釘工程樁位成果圖」係
八十七年七月十四日所繪製，其中關於本段道路之部分，顯非實際測量道路施工所得
之成果，被告為政府機關，為文過飾非，竟以其權勢命同測量機關，以非實際測量所
得之本段計畫道路圖，謂「本條道路中心樁位成果圖與臺中港特定區都市計畫樁吻合
無差」，企圖掩飾事實，其作為令人心寒。再者，道路樁位是否吻合，是一回事，而
是否依道路中心樁施工又是一回事，故退萬步言之，縱認本段計畫道路中心樁位與臺
中港特定區都市計畫樁吻合，惟亦無足證明被告有依該道路中心樁施工。3.臺中縣清
水鎮一○－四－四號計畫道路上之第二四○號樁位，位於道路轉彎處，為前段已完工
驗收之工程範圍，非本段工程範圍，依被告所提中興測量公司測繪之「臺中縣清水鎮
一○－四－四號道路樁位補設及拆除線測釘工程樁位成果圖」，本段計畫道路與前段
已完工驗收之道路為直線銜接，惟實際上，被告在本段計畫道路之施工卻向右轉折偏
移，道路轉折彎曲，無法直線銜接，足見中興測量公司就本段道路之測繪成果圖係為
不實，被告未依道路中心樁施工，事證明確，被告謂「計畫道路設施均依道路中心樁
辦理施工」云云，實為狡辯之詞。(二)、清水鎮一○－四－四號計畫道路坐落之清水鎮
○○段第一三○之一地號，及其兩側之第一三○之二、第一三○地號土地經臺中縣政
府地政局測量，其鑑測界址與計畫道路兩側之原拆除界線記號相同，且與計畫道路轉
彎路段之第二九三之二地號之鑑測成果相符，足證被告之施工有誤，已侵及原告之土
地：1.計畫道路兩側之拆除界線原於土地徵收時，被告囑託中興測量公司鑑測後所作
，道路左側之界線記號請見起訴狀附相片所示，右側之記號包括原告房屋上之記號均
已因拆除而不復見，合先陳明。2.查系爭武秀段第一三○之一、第一三○之二地號及
第一三○地號土地於起訴前曾經臺中縣政府地政局測量，並於土地作有界址記號，經
原告實際測量之拆除界線記號及相片所示臺中縣政府地政局所測量之界址記號分別至
被告所施作水溝邊之距離，均為一○九公分，正為相符。再臺中縣政府地政局所鑑測
第一三六之一地號（計畫道路）與第一三○地號之界址，亦與道路左側建物牆上之界
線記號大略相符，是足證原拆除界線記號無誤，被告在道路右側已超出界線施工，侵
及原告之土地甚為明確。3.坐落清水鎮○○段第二九三之二地號之計畫道路轉彎段工
程為前段工程範圍，係依清水地政事務所測量之鑑界成果圖所施作，是為正確，為被
告所自認，有被告答辯書理由二「．．．因該筆土地地主對鑑界有疑義，遂向清水地
政事務所申請鑑界，本所依鑑界成果圖施作並無不當之處」等語足稽。按已完工驗收
之轉彎段工程之施工，被告自認係依測量成果所施作，既為正確，而本段計畫道路之
設計，乃為直線，並無轉折彎曲之路段，則本段工程自應與該已完工驗收之前段工程
直接銜接，始為正確。且查本段計畫道路若不向右轉折偏移，而依原測量之拆除界線
記號施工，則正與臺中縣政府地政局之測量成果相符，且得與前段已完工之轉彎段直
線銜接。然被告在本段工程卻不依原測量記號施工，竟轉折右移，造成道路彎曲，足
見被告之施工有誤，已侵及原告之土地。乃被告不僅不修正錯誤還地於民，竟再命原
告拆遷非屬徵收範圍之建物及土地，實欺民太甚。(三)、清水地政事務所受臺中地方法
院囑託鑑測系爭第一三○之一及第一三○之二地號之界址，其測量成果與臺中縣政府
地政局之測量結果同，足證被告之施工已侵及原告之土地，已構成侵權行為，被告竟
再命原告拆遷非屬徵收範圍之房屋及土地，其違法甚明：1.被告之施工已侵及原告之
土地，不僅不更正錯誤，竟再命原告拆遷私有土地及其上之建物，原告雖提起訴願等
救濟程序，惟行政機關官官相護，悉聽被告片面之詞，對原告之主張及舉證均不予調
查，原告為保權利，乃另向臺中地方法院提起排除侵害之訴，經臺中地方法院再之囑
託清水地政事務所鑑測系爭武秀段第一三○之一地號及第一三○之二地號土地之界址
，其測量成果與臺中縣政府地政局之測量成果同，被告已施作之道路及水溝已侵及原
告之私有土地，有清水地政事務所之測量成果圖（原證八）可憑。2.查臺中縣政府地
政局之鑑測成果與計畫道路轉彎段之第二九三地號之測量成果及徵收時鑑測之原拆除
界線記號相符，再清水地政事務所之測量成果又與臺中縣政府之測量成果同（請參清
水地政事務所之測量成果圖），均足證被告施工有誤，已侵及原告之土地，詎被告為
掩飾錯誤，竟挾其權勢命原告再拆遷房屋及土地供其施作道路及水溝，其違法甚明。
(四)、查被告於八十七年六月六日通知被徵收道路用地之業主，於八十七年九月五日前
自行拆遷，以供道路之施設，八十七年九月初，原告依徵收時所作拆除記號拆遷完畢
後，被告始開始施工（若原告未拆遷完畢，被告根本不可能開始施工）。惟被告開始
施工後，在道路左側之工程卻不依拆除界線施工而向右偏移，竟要求原告再拆除非屬
徵收範圍之房地，原告一再陳情，被告置之不理，仍繼續施工，致道路頂端無法與前
段已完工驗收之道路銜接，而造成轉折彎曲之情形。嗣原告即發現原釘於道路上之中
心樁竟遭拔除，而位於轉彎直角之第二四○號樁位亦被移位。再八十七年十月十四日
，被告未經任何鑑測，擅自在道路兩側之建物作上第二個拆除記號，隨即於八十七年
十月二十日以八七清鎮建字第一八四二○號函命原告依其違法任意所作之第二個記號
拆遷，又以原告未依其違法所作之第二個記號拆遷為由，剋扣原告應受之獎勵補償金
，被告違法彰彰明甚。十二、請撤銷原處分及一再訴願決定等語。
被告答辯意旨略謂：：一、本案地上物、徵收用地公告期間業主均未在公告期間內提
出異議。二、本條計畫道路屬臺中港特定區範圍內，計畫道路施設均依道路中心樁位
辦理施工，並非任意施設，而且本條道路中心樁位成果圖與臺中港特定區都市計劃樁
吻合無差。並無侵佔原告土地或向右偏移情形發生。道路水溝施作完成後，並沒有無
法銜接之情形，只是有彎曲之現象，主要是因該筆土地地主對鑑界有疑義，遂向清水
地政務事務所申請鑑界，被告則依鑑界成果圖施作並無不當之處。三、原告被徵收道
路用地及地上物補償費皆已全部領訖。被告所言尚有十六萬八仟二佰元正未領，主要
是被告自動拆除獎勵金未依查估調查表拆遷，故無法領訖，才造成今天整條道路皆已
完竣，只剩該被告房子未拆，造成道路縮減情形。四、綜上，被告辦理臺中港特定區
○○道路案，皆依據都市計劃樁測定及管理辦法，且有道路樁位座標數據可考，並無
不當之處，因本案正在司法審查當中，俟司法機關調查並終結後，再行辦理後續相關
事宜。五、請駁回原告之訴等語。
    理  由
按「國家因公共事業之需要，得徵收私有土地。」、「徵收土地時，其改良物應一併
徵收。」、「徵收土地應補償之地價及其他補償費，應於公告期滿後十五日內發給之
。」、「市縣地政機關於被徵收土地應受之補償發給完竣，得規定期限，令土地權利
人遷移完竣。」、「被徵收土地之所有權人，對於其土地之權利義務，於應受之補償
發給完竣時終止。」分別為土地法第二百零八條、第二百十五條、第二百三十三條、
第二百三十四條暨第二百三十五條定有明文。本件一再訴願決定以：被告為辦理臺中
港特定區一○－四－四號計畫道路工程，需用原告所有坐落臺中縣清水鎮○○段一三
○－一地號土地及部分建物，經報奉前臺灣省政府於七十八年三月及五月間核准徵收
土地及地上物，原決定機關於七十八年五月三日以七八府地權字第○七八八八九號，
八十年六月二十六以八○府地權字第一一五九四九號公告徵收，被告遂在八十七年六
月六日以八七清鎮建字第九九八七號通知各業主應於八十七年九月五日前自行拆遷已
被徵收作為道路用地之地上物，惟原告未依原查估位置全部拆遷完畢，且以「已配合
計畫道路之闢建將被徵收土地及建物拆遷完竣，但道路施工單位錯誤偏斜，侵害原告
之權利」為由，屢向原決定機關陳情拆除線不符，案經原決定機關於八十七年十月七
日以八七府工土字第二六三一四八號、八十七年十一月七日以八七府工土地字第二九
○○五○號函請被告查明妥處，被告乃於八十七年十月二十日以八七清鎮建字第一八
四二○號、八十七年十一月十八日以八七清鎮建字第二○五六六號函復原告略以：「
經複測結果道路中心樁無誤，即道路拆除線經查與原查估資料並無不符，仍請依查估
位置辦理拆遷，以利工程順進行」。固非無見。然依一再訴願決定所認定之上開事實
，本件土地原核定徵收機關係前臺灣省政府，而向前臺灣省政府報奉核准徵收之需用
土地機關本應為臺中縣政府，一再訴願決定卻認定係被告臺中清水鎮公所，與事實已
有不合，而依土地法第二百十五條規定意旨，地上改良物之徵收，乃屬直轄市或縣（
市）地政機關之職責，參諸本件地上物拆除線之爭執與自動拆除獎勵金之徵收補償有
關，則本件被告臺中縣清水鎮公所似僅係受臺中縣政府委託代為執行有關地上物徵收
補償之執行單位，似難認為係原處分機關，本件原處分機關似應為臺中縣政府，一再
訴願決定認為係臺中縣清水鎮公所，不無商榷之餘地。次查：本件地上物拆除，原告
主張臺中縣清水鎮公所地上物拆除線有偏斜到原告之建物，經原告提出現場照片及臺
中縣政府之地政局之測量結果為證物，尚非毫無根據，臺中縣政府不問為原處分機關
或訴願決定機關，於接受原告不服之陳情或訴願後，本可依照其向省政府呈報之徵收
土地計畫書內容，就原告地上物拆除前後之面積差額與實發徵收地上物之面積相核對
，或令其所屬地政局派員重新測量，以期合法公正，保障原告之訴願權益，乃臺中縣
政府未此之舉，竟僅以八十七年十月七日八七府工土字第二六三一四八號、八十七年
十一月七日八七府工土字第二九○○五○號函請臺中縣清水鎮公所查明妥處，以書面
往返處理，似與訴願法訴願救濟之意旨難謂相合，原告指摘其訴願決定不合，尚非無
據，而再訴願決定疏未及時糾正，亦有未合，爰將再訴願決定，訴願決定均予撤銷，
由訴願決定機關（似宜先送由臺中縣政府或先自行以原處分機關接受原告之陳情異議
先行處理，或逕送前臺灣省政府業務之承受機關內政部，依訴願程序審理）派員實地
測量審理後另為合法妥適之訴願決定，以臻適法，並昭折服。
據上論結，本件原告之訴為有理由，爰依行政訴訟法施行法第二條、行政訴訟法第九
十八條第三項前段，判決如主文。
中    華    民    國     九十        年      六      月      十四       日
                    最 高 行 政 法 院  第 二 庭
                                審 判 長 法  官      陳  石  獅
                                         法  官      鄭  淑  貞
                                         法  官      彭  鳳  至
                                         法  官      高  啟  燦
                                         法  官      黃  合  文
右  正  本  證  明  與  原  本  無  異
                                         法院書記官  陳  佩  玲
中    華    民    國     九十        年      六      月      十五       日


司法院資訊處製作；財團法人民間司法改革基金會備份。
